臺灣苗栗地方法院民事判決　　　　　　 100年度苗簡字第52號
原　　　告　陳進和
被　　　告　傅學毅
上列當事人間請求確認本票債權不存在事件，本院於民國100年3
月11日言詞辯論終結，判決如下：
    主      文
上列當事人間請求確認本票債權不存在事件，本院於100年3月11
日言詞辯論終結，判決如下：
    主  文
確認被告持有原告所簽發如附表所示之本票，其本票債權不存在
。
訴訟費用新臺幣壹仟壹佰壹拾元由被告負擔。
    事實及理由
一、原告主張
(一)、本件被告前持如附表所示之本票( 下稱系爭本票) 向本院聲
    請強制執行裁定，並經本院100 年度司票字第22號核准在案
    。系爭本票之發票人、發票人及金額雖由原告所填載，惟原
    告簽發系爭本票當時並未填載到期日，是系爭本票之到期日
    部分為偽造。按未載到期日，視為見票即付：票據上之權利
    ，匯票承兌人及本票發票人，自到期日起算; 見票即付之本
    票，自發票日起算; 三年間不行使，因時效而消滅，票據法
    第120 條第2 項、第22條第1 項分別定有明文。系爭本票既
    為未載到期日之票據，視為見票即付，其請求權時效自發日
    即民國( 下同)92 年8 月25日起算3 年，執票人即被告竟遲
    至100 年1 月17日始行使票據權利，請求權時效早已完成，
    原告無給付之義務。
(二)、原告曾向被告借款新臺幣( 下同) 20萬元，經陸續清償後剩
    餘本金10萬元，因一時無力清償，遂同利息8000元，共積被
    告10萬8000元，原告遂簽發系爭本票予被告。原告就系爭本
    票債務，連同其他簽發予被告之本票債務，於98年3 月3 日
    即已清償完畢，有清償切結書、還款簽收單可據。被告知兩
    造已無債權債務關係存在，仍執系爭本票向本院聲請准予強
    制執行，致使原告在私法上權益受有侵害之危險，是提起
    本件確認訴訟等語。
(三)、對被告抗辯之陳述：
１、原告雖曾請原告之兄由其代為償還被告以外其他債權人之債
    務，但非透過被告處理，原告亦不認識透過被告提供貸放資
    金之其他人，是原告、原告之兄與被告討論之事項僅為原告
    與被告間之債務。
(四)、聲明：
１、如主文第1項所示。
２、訴訟費用由被告負擔。
二、被告則以：
(一)、原告曾向被告借款，又因被告在外另有2 筆分別為5 萬元、
    3 萬元之借款，該2 筆借款利息很高，原告於是再向被告借
    款，以清償在外其他借款，連同之前借款，原告對被告所負
    債務共10萬8000元，原告因此簽發系爭本票。原告稱其將於
    裕隆公司退休，有退休金60至70萬元可供清償，惟原告並未
    清償此部分10萬8000元之債務。
(二)、原告之兄曾協助原告清償借款20多萬元，並聲明以後原告若
    再向被告借款，其一概不承認。原告提出之清償切結書雖為
    被告所書寫，惟此切結書係指原告積欠被告以外其他債權人
    之外債，並非指原告積欠被告之借款。原告之兄為原告所清
    償之外債，之前均交予被告轉收。被告於簽立清償切結書時
    ，固未提出系爭本票予原告之兄閱覽，惟原告之兄代為清償
    完畢，原告之兄取得清償切結書之當下，被告有告知原告之
    兄，原告尚有積欠被告一筆借款等情，但未說明金額若干。
(三)、原告之兄最後一次付款予被告，係於98年3 月3 日交付3 萬
    元，此3 萬元，係由被告代為交付予原告之債權人即訴外人
    龔榮木。原告前向訴外人龔榮木借款之方式，係由原告開立
    收據予被告後，由被告持該收據交予訴外人龔榮木，龔榮木
    貸與原告之款項，係透過被告再交付予原告，原告與訴外人
    龔榮木並未直接接觸。
(四)、聲明：
１、原告之訴駁回。
２、訴訟費用由原告負擔。
三、兩造不爭執之事項：
(一)、系爭本票除到期日部分有爭執外，其餘形式上係屬真正。
(二)、系爭本票原告直接交付被告。
(三)、原告提出之清償切結書形式上係屬真正。
四、法院之判斷：
(一)、按當事人主張有利於己之事實，就其事實負舉證之責任，此
    觀民事訴訟法第277 條前段規定自明。次按票據法第13條本
    文規定「票據債務人不得以自己與發票人或執票人之前手間
    所存抗辯之事由對抗執票人」，票據債務人固不得以自己與
    執票人之前手間所存抗辯之事由對抗執票人，惟若票據債務
    人與執票人間為票據直接授受者時，票據債務人得以其自己
    與執票人間所存抗辯之事由資為對抗，最高法院73年台上字
    第4364號判例可資參照。
(二)、本件被告取得原告之系爭本票，係原告為清償債務所簽發予
    被告，此為兩造不爭執，是兩造間就系爭本票之權利義務，
    應認係票據直接前後手之關係，參照前開判例意旨，原告自
    得以系爭本票之原因關係抗辯對抗被告。依本件原告陳述意
    旨，本件原告對於其簽發系爭本票當時，其就系爭本票對被
    告負有10萬8000元之原因關係上之債務並不爭執。是本件所
    應審究者，係原告對被告所負之系爭本票債務及其原因關係
    上之債務，是否因嗣後之清償而消滅？
(三)、原告主張其兄已為其清償對被告所負之債務，並以其提出之
    清償切結書影本為證。查原告提出之清償切結書影本，其上
    載明「陳進和簽立給傅學毅之所有本票於98年3 月3 日清償
    總共貳拾萬元後已全部清償完畢，今以後如再拿陳進和簽
    立之任何本票出面索討一率視同無效。」等文字，並由被告
    在立據人欄下簽名及按捺指紋。依此一清償切結書所載之文
    意旨趣，顯係將原告所簽發並交付予被告之所有本票均列為
    合意內容之範圍，並未將被告自原告取得本票後另持該本票
    向其他資金提供者取得資金，再以此資金供原告使用之情形
    特別載明加以區別，則被告自原告處取得之所有本票，其本
    票債務，在兩造間，均應受該清償切結書所示意思表示之拘
    束。且被告於簽立清償切結書時，並未提出系爭本票予原告
    之兄閱覽，此據被告陳明在卷，是被告之兄顯係信賴上開清
    償切結書之客觀文意，認為於該次清償後，原告不必再對被
    告負任何本票債務，被告自應就其使人信賴之表示行為負責
    。更何況，依被告於言詞辯論所陳：原告向訴外人龔榮木
    借款之方式，係由原告開立收據予被告後，由被告持該收據
    交予訴外人龔榮木，龔榮木貸與原告之款項，係透過被告再
    交付予原告，原告與訴外人龔榮木並未直接接觸等情以觀，
    有關由被告經手之「外債」，應係被告與提供資金之第三人
    間內部關係之問題，本即應由被告與該第三人解決，原告僅
    須解決其與被告間之債權、債務關係即可，並無委由被告處
    理被告與該第三人資金往來關係之必要。綜合以上說明，本
    院認依上開清償切結書所示之合意，原告就系爭本票已清償
    被告本票債務及原因關係上之債務，被告仍執系爭本票對原
    告主張權利，應無可取。從而，原告主張系爭本票債權不存
    在，求為判決如主文第1 項所示，係屬正當，應予准許。
(四)、本件事證已臻明確，兩造其餘之攻擊防禦方法，與判決基礎
    之事實及結果並無影響，爰不予審酌，併此敘明。
(五)、訴訟費用負擔之依據：民事訴訟法第78條。
中    華    民    國  100     年    3     月    25    日
                  苗栗簡易庭  法  官  羅  永  安
以上正本係照原本作成。
如對本判決上訴，須於判決送達後20日內向本院提出上訴狀。如
委任律師提起上訴者，應一併繳納上訴審裁判費。
中    華    民    國  100     年    3     月    25    日
                              書記官  張  哲  豪
~F0 ~T40
附表(即本院 100年度司票字第22號民事裁定附表 )：
┌──┬─────┬──────┬──────┬──────┬──────┬──────┐
│編號│發  票  人│發   票   日│到   期   日│票 面 金 額 │票 據 號 碼 │備註        │
│    │          │            │            │（新臺幣）  │            │            │
├──┼─────┼──────┼──────┼──────┼──────┼──────┤
│  │陳進和    │96年8 月25日│98年8 月25日│108,000元   │WG00000000  │            │
└──┴─────┴──────┴──────┴──────┴──────┴──────┘